【裁判字號】    99,再易,30
【裁判日期】    991213
【裁判案由】    給付保險金
【裁判全文】
臺灣高等法院臺南分院民事判決    99年度再易字第30號
再 審原 告  新光人壽保險股份有限公司
法定代理人  吳東進
          
再 審被 告  謝涵蓁
            謝帛瀚
            黃家芸
上列當事人間請求給付保險金事件，再審原告對於中華民國99年
9月28日本院99年度保險上易字第6號第二審確定判決，提起再審
之訴，本院判決如下：
    主  文
再審之訴駁回。
再審訴訟費用由再審原告負擔。
    事實及理由
一、按再審之訴，應於30日之不變期間內提起，而該不變期間係
    自判決確定時起算，但再審之理由知悉在後者，自知悉時起
    算，民事訴訟法第500條第1項、第2項定有明文。民事訴訟
    法第496條第1項第1款所謂適用法規顯有錯誤，係指確定判
    決違背法規或現存判例解釋者而言，故當事人自收受判決正
    本之送達時，對於判決理由，有無適用法規顯有錯誤之情形
    ，即可知悉。至於當事人本人對於法規之瞭解程度如何，當
    不能影響同法第500條第1項、第2項關於30日不變期間之起
    算（最高法院71年台再字第210號判例參照）。本件再審原
    告以前確定判決（即本院99年度保險上易字第6號判決）具
    有民事訴訟法第496條第1項第1款之事由，提起本件再審之
    訴。經查，該判決因上訴所得受之利益未逾新臺幣（下同）
    150萬元，屬於不得上訴第三審之事件，故於民國（下同）
    99年9月28日經本院宣示時即告確定。惟不得上訴第三審法
    院之判決，經宣示者，因宣示而生效力，其判決固應於宣示
    時確定，但前確定判決是否有「適用法規顯有錯誤」情事，
    因宣示判決時既非必須告知判決理由，當事人須於收受判決
    正本時始得確實知悉，而判決正本之送達，又須相當時日（
    民事訴訟法第228條及229條參照），故對於不得提起第三審
    上訴之確定判決提起再審，應以受不利判決之當事人收受第
    二審判決送達時，為其知悉再審理由之日，以之計算法定再
    審之30日不變期間，始稱合理。準此，本件再審原告於99年
    10月4日收受前確定判決（見本院99年度保險上易字第6號卷
    第68頁），再審原告乃於99年10月29日向本院遞狀提起本件
    再審之訴（見本院卷第4頁），揆諸前開說明，再審原告提
    起本件再審之訴，尚未逾30日之不變期間，其訴應為合法，
    合先敘明。
二、本件再審原告起訴主張：按由保險契約所生之權利，自得為
    請求之日起，經過2年不行使而消滅，保險法第65條前段定
    有明文。所謂「得為請求之日」，參照民法第128條規定，
    指「請求權可行使時」，即權利人客觀上可行使其請求權之
    狀態或行使其請求權在法律上無障礙者而言，至於義務人實
    際上能否給付、願否給付，或請求權人因疾病或其他事實上
    障礙不能行使請求權，則非所問（最高法院63年台上字第18
    85號判例意旨及31年11月19日第1次民事庭會議決議參照）
    。次按消滅時效之規定，屬強制規定，不得因當事人合意伸
    長或縮短之，且保險金給付請求權應自保險事故發生之時，
    即開始起算其時效期間，不因請求權人對此權利之存在主觀
    上知悉與否而有影響（最高法院75年度台上字第2028號判決
    意旨參照）。查本件訴外人即被保險人謝東憲先後於88年9
    月15日、91年1月10日、91年9月5日、91年11月26日、92年7
    月29日、93年1月8日、93年3月17日、93年5月19日及94年2
    月16日等日期因施行肝動脈栓塞治療向保險人即再審原告申
    請保險理賠而獲給付，再審被告另就再審原告給付「差額」
    部分於98年6月9日起訴請求給付等情，經前確定判決確定。
    足見系爭保險金給付請求權並無不能行使之情事，保險金請
    求權時效期間應自保險事故發生之時開始起算，意即被保險
    人謝東憲於88年至94年間知悉保險事故發生時起算，客觀上
    其並已行使保險金請求權。至被保險人謝東憲不知應依何給
    付標準請求所生之保險金「差額」部分雖遭再審原告以不符
    合理賠要件而拒絕，惟此拒絕理賠之行為，無礙被保險人行
    使保險金請求權，是各該情事均不構成再審被告行使保險金
    請求權之法律上障礙事由，揆之前揭說明，無從阻礙消滅時
    效之起算。復查，再審被告於保險金「差額」部分經再審原
    告拒絕理賠後，理應於半年內起訴，阻斷時效進行，卻未為
    ，應視為時效不中斷。從而，再審被告提起給付保險金之訴
    時已罹於消滅時效，前確定判決未審究及此，而認再審被告
    之訴有理由，而駁回再審原告之主張，為適用法規顯有錯誤
    ，為此依法提起再審之訴。並聲明：(一)本院99年度保險上易
    字第6號及臺灣臺南地方法院98年度保險字第16號確定判決
    ，不利於再審原告部分廢棄。(二)上開廢棄部分，再審被告第
    一審之訴駁回。(三)再審及前訴訟歷審訴訟費用均由再審被告
    負擔。
三、按民事訴訟法第496條第1項第1款規定所謂適用法規顯有錯
    誤，係以確定判決所適用之法規，顯然不合法律或與現尚有
    效之解釋或最高法院現尚有效之判例顯然違反者而言。本院
    原確定判決就再審被告之請求是否已罹於消滅時效，已於判
    決理由(一)中為：「本件被保險人謝東憲先後於88年9月15日
    、91年1月10日、91年9月5日、91年11月26日、92年7月29日
    、93年1月8日、93年3月17日、93年5月19日及94年2月16日
    等日期因施行肝動脈栓塞治療而獲上訴人給付保險金；被上
    訴人於本件起訴日期為98年6月9日，由是觀之，被上訴人之
    請求固超過2年，然上訴人就上揭保險事故既均已依百分之5
    為理賠，此項理賠事實，足證被上訴人或其被繼承人當時均
    已向上訴人提出保險金給付之請求，並無不行使之情事。再
    依被上訴人所提診斷證明書，有關動脈栓塞部分之記載為肝
    癌復發經動脈導管栓塞術治療，依一般社會經驗，被保險人
    或要保人既非保險之專業人，其僅知被保險人發生保險事故
    ，可請求保險給付，至於可依何款標準請求多少保險給付，
    因未具保險專業知識，自不可能會在理賠申請書中具體記載
    ，一般均係委由保險公司之職員輔導。是被上訴人或其被繼
    承人當初僅以發生保險事故而向上訴人請求，至於得請求之
    理賠項目及金額，上訴人自應基於誠信原則，核算應給付之
    保險金，苟上訴人曲解保險條款，造成理賠金額項目不符及
    數額短少，僅屬部分理賠，至未理賠部分，迄未為同意或拒
    絕之表示，顯見上訴人之理賠程序迄未完成，況被上訴人迄
    仍堅稱謝東憲在成大醫院所施作肝動脈栓塞術治療，僅應依
    新光手術保險金表第148款之新生物根治放射線照射標準給
    付，則謝東憲或其被繼承人當初在請求保險給付時，不知應
    依第149款所有部位之惡性新生物手術之標準請求給付，自
    無何疏忽可言，則依保險法第65條第2款規定，被上訴人所
    為請求，並未罹於請求時效。上訴人此部分抗辯，要不足採
    。」（見原確定判決第5頁至第7頁）等語。又所謂請求權係
    指一方當事人得向他方當事人有所主張的法律規範，請求權
    於得請求之當事人權利內容確定時確定，是以再審被告請求
    再審原告給付保險金時，其並無法確定得為請求之金額，須
    嗣再審原告計算之後才得確定。本院前確定判決，已就再審
    被告之主張是否罹於消滅時效，為詳實說明，認再審被告向
    再審原告請求給付保險金之時，無法確定請求之保險金數額
    ，因此不得以再審原告認定應理賠之金額少於再審被告之請
    求，而認再審被告就「差額」部分之請求權已罹於時效消滅
    ，此為符合保險法第65條及民法第128條規定之說明，其認
    事用法並無違誤。再審原告指摘前確定判決適用法規顯有錯
    誤，為無理由，應予駁回。
四、再按再審之訴顯無再審理由者，得不經言詞辯論，以判決駁
    回之，民事訴訟法第502條第2項定有明文；而所謂再審之訴
    顯無再審理由，係依再審原告所主張之再審理由，不經調查
    即可認定，在法律上顯無理由而不能獲得勝訴之判決者而言
    （最高法院88年度台上字第634號判決意旨參照）。綜上所
    述，依再審原告主張之再審理由，均屬不經調查，即可認定
    ，顯與民事訴訟法第496條第1項第1款規定之要件不符。從
    而，再審原告提起本件再審之訴，程序上雖屬合法，惟其以
    前確定判決有民事訴訟法第496條第1項第1款規定之再審事
    由，提起再審之訴，顯無再審理由，爰不經言詞辯論，逕以
    判決駁回之。
五、又本件待證事實已臻明確，兩造其餘攻擊防禦方法及舉證，
    對判決之結果已不生影響，爰不一一詳為論列，附此敘明。
六、據上論結，本件再審之訴為顯無理由，依民事訴訟法第502
    條第2項、第505條、第78條，判決如主文。
中    華    民    國    99    年    12    月    13    日
                  民事第三庭    審判長法  官    黃崑宗
                                      法  官    張世展
                                      法  官    蘇重信
上為正本係照原本作成。
不得上訴。
中    華    民    國    99    年    12    月    13    日
                                      書記官    陳嘉琍

司法院資訊處製作；財團法人民間司法改革基金會備份。
